【裁判字號】    98,重上更(一),228
【裁判日期】    990720
【裁判案由】    政府採購法
【裁判全文】
臺灣高等法院刑事判決           98年度重上更(一)字第228號
  上  訴  人  臺灣台北地方法院檢察署檢察官
  被      告  乙○○
  選任辯護人  張德銘律師
上列上訴人因被告違反政府採購法案件等案件，不服臺灣臺北地
方法院95年度訴字第384號，中華民國95年9月29日第一審判決（
起訴案號：臺灣板橋地方法院檢察署93年度偵字第7357、18483
號），提起上訴，經判決後，由最高法院發回更審，本院判決如
下：
    主  文
上訴駁回。
    理  由
一、公訴意旨略以：乙○○係汎銘企業股份有限公司（下稱汎銘
    公司）負責人，林茂盛係裕佳汽車股份有限公司（下稱裕佳
    公司）經理，劉和光係裕益汽車股份有限公司（下稱裕益公
    司）直營部部長，王德政為裕益公司直營部營業員，黃昭彬
    係長源汽車股份有限公司（下稱長源公司）直營課長，何金
    贊係臺灣五十鈴汽車工業股份有限公司（下稱五十鈴公司）
    協理，王建國係騰達航勤機械股份有限公司（下稱騰達公司
    ）商用車部經理。緣台中縣政府編列預算新臺幣（下同）一
    億零九百二十萬元，擬於民國（下同）92年間採購四十二輛
    八立方米密封式垃圾車，大郁特殊重機股份有限公司（下稱
    大郁公司）負責人甲○○（另案審理中）有意投標，即透過
    其友人賴隆振（被訴與甲○○購辦公用器材舞弊罪嫌，則經
    臺灣高等法院台中分院判處無罪）找上臺中縣縣議會議長張
    清堂幫忙，張清堂乃指派秘書陳健楷負責處理。甲○○另得
    知乙○○與臺中縣政府環保局局長蔣萬福熟識，乃另與乙○
    ○達成合作協議，由乙○○負責綁標，甲○○則負責協調國
    內垃圾車底盤進口商配合不出售底盤予其他廠商及不提供投
    標所須之證明文件。92年1月間起，甲○○即與林茂盛、劉
    和光、王德政、黃昭彬、何金贊及王建國等人協商十餘次，
    最後達成協議，由大郁公司分別付給裕益公司、裕佳公司、
    五十鈴公司、長源公司及騰達公司每輛車二萬元（每家公司
    八十四萬元）做為配合之條件，甲○○並決定使用長源公司
    代理進口之底盤參加投標。92年3月間，乙○○至台中縣政
    府環保局找蔣萬福磋商後，即將用以綁標之相關資料交予台
    中縣政府環保局行政室主任徐照東（被訴購辦公用器材舞弊
    罪嫌，經臺灣高等法院台中分院判處無罪）轉交予承辦人曾
    珠惠（被訴購辦公用器材舞弊罪嫌，經臺灣高等法院台中分
    院判處無罪）製作採購案之規格說明，並要求加入垃圾車車
    斗須「電著塗裝、熱浸鍍鋅」之特殊規格。嗣曾珠惠果依乙
    ○○之意，訂出招標規範，其中車斗須「電著塗裝、熱浸鍍
    鋅」；進口業者須提供原廠證明文件均屬特殊限制，用以排
    除其他廠商。惟該招標規範於92年5月5日在網路上公告後，
    即引起其他有意投標之廠商強烈異議，致曾珠惠不得不暫停
    採購。嗣至92年8月22日最後一次更正公告時，招標規範所
    訂之特殊限制均已刪除，且有漢華環消科技股份有限公司負
    責人鄒李清執意投標，乙○○即與甲○○於九十二年八月底
    某日，邀約鄒李清至臺北市○○○路○段二十一號「儷豪酒
    店」吃飯，席間乙○○與甲○○即恐嚇鄒李清不得投標，「
    否則大家走著瞧」，鄒李清不得已只好退出投標。九十二年
    八月二十七日前開招標案開標，甲○○因綁標失敗乃決定低
    價搶標，最後由大郁公司以八千六百一十萬元低價得標，大
    郁公司因低價搶標，原先承諾林茂盛等人之條件乃重新協議
    為每輛一萬元，並已全數支付，因認被告乙○○涉犯政府採
    購法第八十七條第一項之意圖使廠商不為投標而施脅迫罪及
    同條第四項之使廠商不為投標罪嫌等語。
二、按犯罪事實應依證據認定之，無證據不得認定犯罪事實，又
    不能證明被告犯罪者，應諭知無罪之判決﹔而檢察官就被告
    犯罪事實，應負舉證責任，並指出證明方法，刑事訴訟法第
    154條第2項、第301條第1項及第161條第1項分別定有明文。
    是以，檢察官對於起訴之犯罪事實，應負提出證據及說服之
    實質舉證責任。倘其所提出之證據，不足為被告有罪之積極
    證明，或其闡明之證明方法，無從說服法官以形成被告有罪
    之心證，基於無罪推定之原則，自應為被告無罪判決之諭知
    （最高法院 92年臺上字第128號判例參照）。而所謂認定犯
    罪事實之證據，係指足以認定被告確有犯罪行為之積極證據
    而言，該項證據自須適合於被告犯罪事實之認定，始得採為
    斷罪資料，如未能發現相當證據，或證據不足以證明，自不
    能以推測或擬制之方法，以為裁判之基礎（參照最高法院四
    十年臺上字第八六號及七十六年台上字第四九八六號判例意
    旨）。
三、查公訴人據以認被告乙○○涉犯上開罪嫌，無非係依同案被
    告甲○○、呂玲惠、李敏忠、陳有任、蔣萬福、吳孟雄、徐
    照東、林鉦能、曾珠惠、陳健楷、證人郭宏耀、賴隆振、陳
    世偉、吳燈明、吳東燿（起訴書誤載為吳東耀）、王年鑫、
    卓欽隆、邱真雄、邱淑婉、洪春梅、鄒李清、吳慶榔之證述
    、通訊監察譯文、大郁公司九十二年及九十三年帳冊、大郁
    公司支票簿、招標公告資料、採購開標記錄、合約書及簽稿
    等為其主要論據。
四、證據能力部分
    按被告以外之人於審判外之言詞或書面陳述，除法律有規定
    者外，不得作為證據，刑事訴訟法第159條第1項定有明文，
    是以傳聞證據原則上固無證據能力，惟如法律別有規定者，
    即例外認有證據能力。經查：
(一)按共同被告不利於己之陳述固得採為其他共同被告犯罪之證
    據，惟共同被告之陳述，本質上屬於「證人」，故共同被告
    之陳述是否可以採信，本應以證人之身份調查之，否則，其
    指訴並不具有證據能力，審判者自不得採為判決之基礎，故
    檢察官偵查訊問時，應將共同被告以證人之身分加以具結，
    以擔保其證言之可信度，踐行此嚴格形式之要求，程序方為
    妥適。茲甲○○（大郁公司負責人）、郭宏耀（富裕利公司
    職員）、陳健楷（臺中縣議會秘書）、曾珠惠（臺中縣環保
    局廢棄物管理課稽查員）、徐照東（臺中縣環保局行政室主
    任）、蔣萬福（臺中縣環保局局長）等人分別於法務部調查
    局臺北縣調查站時之供述及檢察官偵查時之供述，均係基於
    被告之身分為之，並未以證人之身分令之具結作證，依前開
    說明，其等上開訊問時有關被告之供述，均不具證據能力。
(二)至被告以外之人於審判外之陳述，雖不符同法第159條之1至
    第159條之4之規定，而經當事人於審判程式同意作為證據，
    法院審酌該言詞陳述或書面陳述作成時之情況，認為適當者
    ，亦得為證據。當事人、代理人或辯護人於法院調查證據時
    ，知有第159條第1項不得為證據之情形，而未於言詞辯論終
    結前聲明異議者，視為有前項之同意，此據同法第159條之5
    規定甚明。本件以下實體所認定之證據，如屬傳聞證據，因
    公訴人、被告及其選任辯護人均先後於本院準備程序及審判
    期日表示無意見，且迄至言詞辯論終結前亦未再聲明異議，
    而本院審酌上開證據資料製作時之情況，尚無違法不當之瑕
    疵，且為證明本件犯罪事實所必要，亦應認為有證據能力。
五、訊據被告乙○○供承係汎銘公司之負責人，汎銘公司曾有意
    參與台中縣環保局前揭四十二輛垃圾車採購案之投標，而甲
    ○○就本件標案則有向其提過共同合作事宜等事實，惟堅詞
    否認有何上揭違反政府採購法之犯行，辯稱：甲○○是有要
    找伊合作，以減少競爭對手，但伊沒有同意他，也沒有收受
    他給伊的兩張面額分別為0000000元及0000000元之支票。而
    伊也無交付有關垃圾車之採購規範或相關文件給徐照東或承
    辦人曾珠惠，台中縣政府環保局嗣所訂出之招標規範並非伊
    所主導，況本件垃圾車採購案招標規範所載之「電著塗裝、
    熱浸鍍鋅」，這是防銹處理方式，雖然是特殊技術，但是很
    多廠商都符合投標資格，且台灣地區甚多政府機關之垃圾車
    採購案，均於招標規範內記載電著塗裝或熱浸鍍鋅伊之規格
    ，伊並無綁標。而甲○○邀約鄒李清前去「儷豪酒店」當日
    ，伊不在現場也不知情，伊並無脅迫、恐嚇鄒李清不得投標
    台中縣環保局四十二輛垃圾車採購案云云。經查：
(一)台中縣政府環保局於九十二年間曾辦理四十二輛垃圾車採購
    案，並於九十二年八月二十七日開標，而由甲○○以大郁公
    司名義投標，且以八千六百一十萬元最低價得標等情，此為
    被告所不否認，並據證人即台中縣衛生局政風室主任卓欽隆
    、台中縣環保局副局長陳世偉及台中縣環保局稽查隊長吳慶
    榔等人就本件招標經過證述在卷（見偵卷一第237至243頁、
    544至545頁、575至577頁），此外並有台中縣政府環保局八
    立方米壓縮式垃圾車四十二輛採購案簽呈、函稿等附卷可稽
    （見偵查卷一第195至198、325至328頁）。
(二)公訴意旨雖認被告乙○○有於93年3月間，至台中縣政府環保
    局找蔣萬福磋商後，即將用以綁標之相關資料交予台中縣政
    府環保局行政室主任徐照東，再由徐照東要求承辦人曾珠惠
    於本件招標案之招標規格應符合「電著塗裝、熱浸鍍鋅」（
    綁規格）及進口業者須提供原廠證明文件（綁條件）之特殊
    規格，用以排除其他廠商參與競標，惟此為被告乙○○所否
    認，亦為蔣萬福、徐照東、曾珠惠所否認，而查公訴意旨並
    未指明所交付之相關資料為何，且遍查全卷亦無何證據足資
    證明被告有找蔣萬福磋商綁標事宜，自難僅因被告供承與蔣
    萬福係屬舊識，即遽認被告有請託蔣萬福，而由蔣萬福指示
    徐照東或曾珠惠配合綁標事宜之行為。又依證人即台中縣政
    府環保局行政室主任徐照東於原審法院審理時經具結後證稱
    ：採購規格是由業務需求單位提出後，再由行政室辦理發包
    ，廠商可能會向需求單位提供資料做推銷，但伊沒有請廠商
    提供相關產品的型錄給曾珠惠，也沒有廠商請伊轉交型錄給
    曾珠惠，乙○○及郭宏耀均不曾就檢附證明文件之事與伊在
    環保局內談過云云（見原審卷二第173至175頁）；證人即台
    中縣環保局承辦人曾珠惠於原審法院審理時經具結後亦證稱
    ：伊九十一年在台中縣政府環保局任職，並經辦九十二年系
    爭四十二輛垃圾車採購案…一般來說廠商都會寄型錄給我們
    ，伊當初的認知就是希望加上能夠防鏽的規格在採購規範內
    ，伊有參考廠商提供的型錄等資料，但伊不認識乙○○，乙
    ○○也沒有拿資料給伊云云（見原審卷二第175至177頁），
    證人徐照東、曾珠惠均否認系爭垃圾車採購案之採購規範之
    訂定與被告乙○○有關，至證人曾珠惠雖於原審審理時證稱
    ：徐照東曾拿過九十二年度垃圾車採購案型錄資料給伊云云
    （見原審卷二第176頁），然並無從因此即遽認定徐照東所
    交付曾珠惠之型錄資料係由被告乙○○所交付，且查，招標
    單位為訂立合理之招標規範，因而自需廣收各車輛銷售廠商
    印製之型錄或規格說明以為參考，此亦屬業務需要，而車輛
    銷售廠商為期招標單位能採用所銷售之車輛規格，因而將印
    製之型錄或規格說明書交付招標單位參考，亦事所恆有，此
    據證人曾珠惠、郭宏耀於原審法院審理時證述明確在卷（見
    原審卷二第172背面、176頁）。又檢察官雖提出證人郭宏耀
    （富裕利公司職員）於偵查中之供述，據以證明被告有將用
    以綁標之相關資料交予台中縣政府環保局行政室主任徐照東
    之事實，惟證人郭宏耀於偵查中之供述並未經以證人之身分
    加以具結，並無證據能力，已如上述，而依證人郭宏耀於原
    審法院審理時經具結後證稱：九十一年間伊任職於富裕利公
    司，負責汽車銷售業務，富裕利公司沒有參與台中縣政府環
    保局九十二年度四十二輛垃圾車採購案，該案開標前二、三
    個月乙○○與伊在台中見面，並不是討論該投標案，而是討
    論同業間垃圾車產品的優缺點，因為現在（採購案）案子都
    是上網公告，當時乙○○是對伊說，如果有上網的話，幫他
    留意一下網站，一般來說如果有拉下網頁就是有人異議，乙
    ○○有請伊幫他留意…伊並不了解該案第一次公告招標時採
    購規範，廠商是否有提供參考資料。...伊沒有看過乙○○
    拿過什麼文件或採購規範給徐照東或曾珠惠云云（見原審卷
    二第168至171、173頁），依上揭證人所述，已難認被告乙
    ○○有何公訴人所指交付用以綁標之相關資料予蔣萬福或徐
    照東、曾珠惠之情。且依系爭42輛垃圾車採購案於92年5月1
    日首次公布之規格說明第三項第9款、10款、12款及13款所
    列之鋼板表面防銹處理規格，係規定須選擇其中一種方式施
    以防銹處理：「
        A.以高強度鋼板打造者，需經電著塗裝或熱浸鍍鋅標準
          流程施工處理。
        B.以耐候性鋼板打造者，需經電著塗裝或熱浸鍍鋅標準
          流程施工處理。
        C.以SUS316級不銹鋼板打造者，整部需以滿焊焊接，並
          經噴砂鋅粉二道標準流程施工理，完成後再施以二道
          底漆及三道面漆」，有規格說明乙份附卷可參（見偵
    查卷一第110至112頁），依上開規格說明顯係以車身打造材
    質之不同，而區分為高強度鋼板耐候性鋼板電著塗裝或熱浸
    鍍鋅，且縱不具備電著塗裝或熱浸鍍鋅施作能力之廠商，仍
    可以不銹鋼板材質而以滿焊焊接並噴砂鋅粉之施作方式參與
    投標，且電著塗裝或熱浸鍍鋅本屬併存條件，投標廠商只需
    符合上述Ａ、Ｂ、Ｃ三者中其一即屬合格，公訴意旨認投標
    廠商需符合電著塗裝及熱浸鍍鋅之競合條件，容有誤會。且
    參諸卷附自90年間起之台北縣政府環保局、板橋市公所、台
    南市政府環保局、鳳山市公所、陽明山國家公園管理處、旗
    山鎮公所及東勢鎮公所就垃圾車之採購公告，亦均係記載以
    「電著塗裝或熱浸鍍鋅」方式施作，有上開機關之採購招標
    規格在卷可參（見原審卷一第59至96頁），以此是否得認本
    件採購案之規格說明載有「電著塗裝、熱浸鍍鋅」之規格，
    即認屬專為特定廠商綁標所用之特殊規格，實非無疑。至證
    人甲○○、郭宏耀固證稱：該防鏽規格之列入會增加廠商成
    本、某些國產車會被排除云云，被告亦稱：電著塗裝及熱浸
    鍍鋅之規格，國內廠商都可以，但要訂做云云，惟本件防銹
    規格，除電著塗裝及熱鍍鋅二種外，尚有噴砂鋅粉，防銹規
    格係由廠商三者擇一，並非三者兼具，另依證人鄒李清於原
    審法院審理時證稱：伊從事環保車輛的投標為本業，從七十
    七年七月十日開始入行，投標過二、三百件，得標有二、三
    十件，得標過的單位有高雄市政府環保局的三十一台垃圾車
    、苗栗縣環保局的六台垃圾車等，關於本件台中縣政府環保
    局四十二輛垃圾車採購案規格說明中，Ｃ的施工方式（即以
    ＳＵＳ３１６級不銹鋼板打造者，整部需施以滿焊焊接，並
    經噴砂鋅粉二道標準流程施工，完成後再施以二道底漆及三
    道面漆），台灣一般廠商都可以符合，而電著塗裝的施工工
    法，裕隆汽車、慶眾汽車公司都有能力，而熱浸鍍鋅部分會
    有技術上的困難，但伊認為理論上是可以做到的，而耐候性
    鋼板本身就是高強度鋼板的一種，是很普遍的材質…伊參與
    本件係使用羅馬尼亞廠牌底盤云云（見原審卷第140至144頁
    ），以此當時台灣地區通常廠商似均可符合資格。而依證人
    曾珠惠於原審法院審理時證稱：伊之所以會在採購案的規格
    加入電著塗裝、熱浸鍍鋅，是因為如果有加上這一種規格，
    可以增加防鏽能力、對於車輛是一種保護。...伊當初的認
    知就是希望加上能夠防鏽的規格在採購規範內云云（見原審
    卷二第175至177頁），茲本件採購標的係垃圾車，且採購數
    輛高達42輛，預算編列達1億零920萬元，有歲出計畫說明提
    要與各項費用明細表在卷可參，而依政府採購法第36 條第1
    項第4款及投標廠商資格與特殊或鉅額採購認定標準第2條、
    第8條第2款規定，新台幣1億元以上之財物採購，屬鉅額採
    購，因採購案件之特性及實際需要，得就與招標標的及履約
    能力有關之資格，載明於招標文件上。而垃圾車平日均載運
    家庭垃圾等廢棄物品，內容除紙類、金屬、塑膠等家庭瓶罐
    外，尚有家庭廚餘或其他具有腐蝕性之家庭廢棄物，上開載
    運物品極易造成垃圾車車斗之銹蝕，為提昇採購之垃圾車品
    質及提高使用之年限，且當時通常廠商復均具備此能力，台
    中縣政府環保局因而就本件42輛垃圾車之採購規格列入上開
    防鏽規格，亦屬行政機關裁量權行使之範疇，實難遽指為屬
    專為綁標用之特殊規格，亦難因採購規格列有「電著塗裝、
    熱浸鍍鋅」之規格，即認被告乙○○有為何公訴人所指之綁
    標行為（至最高法院發回意旨以被告與甲○○合謀就本件垃
    圾車採購案為綁標，而由台中縣政府環保局承辦本件採購案
    之曾珠惠配合訂定綁標規格，於招標公告為限制廠商投標資
    格之規定，曾珠惠並經臺灣臺中地方法院認所為係犯貪污治
    罪條例第4條第1項第3款、第2項之購辦公用器材舞弊未遂罪
    ，而經判處罪刑在案，並認與甲○○間有犯意聯絡及行為分
    擔為共同正犯等情，而以被告是否亦涉有此部分犯行，即應
    予調查，惟本件並無證據證明被告乙○○有提供任何綁標資
    料予徐照東或曾珠惠，而使承辦人員訂定足以排除其他廠商
    參與競標之特殊規格，公訴人所指被告乙○○涉有綁標之犯
    行並無從證明，已如上述，況曾珠惠所涉違反貪污治罪條例
    等犯行，亦經臺灣高等法院臺中分院97年度上訴字第1465號
    判決判處無罪在案，有該刑事判決書附卷可參，自亦難認被
    告涉有此部分犯行，附此敘明）。
(三)公訴意旨另以系爭採購案之經辦人員有依被告乙○○之要求
    ，在招標規範另訂出進口業者須提供原廠證明文件，且曾將
    二百四十日之履約期限縮短為一百二十日等不當限制，用以
    使其他廠商無法投標，而達綁標之情事。然此為被告乙○○
    所否認，而查本件42輛垃圾車採購案屬鉅額採購，依規定本
    得因循採購案件之特性及實際需要，就與招標標的及履約能
    力有關之資格，載明於招標文件上，已如前述，台中縣環保
    局承辦人員在系爭採購案之招標規範中訂出進口業者須提供
    原廠證明文件，並無證據證明係依被告乙○○之要求，形式
    上亦無何違法之處，自難認係被告乙○○要求綁標之條件之
    一。而關於將交車日期自240日變更為120日之履約期限條件
    規定，依曾珠惠於台北縣調查站供稱：伊是在九十二年三、
    四月間簽辦本案，後來一直被檢舉、陳情，案子拖了很久，
    伊就自作主張把交車期限從二百四十天縮減為一百二十天。
    原來的二百四十天是經過估算，是比較合理的交車期限，一
    百二十天是伊自己訂出來，並沒有考慮到合不合理，而且本
    件已浪費許多時間在處理陳情案件上，清潔隊又一直催促交
    車，伊才會將交車期限改為一百二十天云云（見偵卷一第
    391、392頁，又此供述證據，雖屬於被告以外之人於審判外
    之陳述，然被告及其辯護人就此未聲明異議，且辯護人亦以
    此陳述作為答辯理由，依刑事訴訟法第一百五十九條之五第
    二項規定，此陳述得為證據），曾珠惠就其何以將交車期限
    改為一百二十天已敘明理由，且明確證稱與被告乙○○無涉
    ，而遍查全卷亦無何被告有指示曾珠惠為上開減縮期日之證
    據，公訴人認系爭採購案之經辦人員依被告之要求，曾將二
    百四十日之履約期限縮短為一百二十日，以使其他廠商無法
    投標乙情，亦屬無據。
(四)至同案被告甲○○於93年6月15日在法務部調查局台北縣調查
    站固供稱：伊與乙○○間有一些酒帳及賭帳，扣除之後，總
    共開二張支票合計一千二百五十二萬四千九百七十六元（林
    憲邦名義簽發票號SJ0000000、SJ0000000，面額分別為五百
    五十一萬二千四百八十八元及七百零一萬二千四百八十八元
    ，到期日為九十二年十月二十一日、九十三年三月二十一日
    ），作為與乙○○與伊合作本件垃圾車採購標案之對價，該
    二張支票由伊於開標前七至十天左右親自交給乙○○收受等
    語（見偵字第一八四八三號卷一第107頁），並有提出發票
    日92年10月21日、面額551萬2488元及發票日93年3月21日、
    面額701萬2488元之支票存根影本在卷為證（見偵18483號卷
    一第136、137頁），惟被告乙○○否認知悉或曾收受該二紙
    支票之情，而同案被告甲○○於本院本審審理時經以證人身
    分傳喚到案，經具結後證稱：伊公司有開出這兩張支票，但
    是支票後來沒有交給乙○○。…伊沒有給乙○○錢云云（見
    本院本審卷），且經本院函詢台北富邦銀行新莊分行該二紙
    支票之流向為何，經該分行函覆稱：該戶支票號碼SJ000000
    0、0000000之支票二紙，截至99年4月28日止均無人提示等
    語，有該行99年4月30日北富銀新莊字第09910000090號函在
    卷可參，顯見被告乙○○所辯並未收受該二紙支票，亦無自
    同案被告甲○○處收受何金錢款項，尚非無據。而同案被告
    甲○○於台灣台中地方法院九十六年度訴字第二六一三號曾
    珠惠等被訴貪污等案件審理中固證稱：（問：關於台中縣環
    保局四十二輛垃圾車採購的投標，你有無跟乙○○洽談合作
    事宜？）這個案子，基本上就是伊與乙○○合作的提案。…
    …（為何你同意給賴隆振百分之三報酬？）因為這個案子，
    伊本來就是一個圍標的案子，伊已經先與底盤商談好了，但
    是有其他的競爭者，伊需要資訊，才能有正確的判斷，伊要
    有正確的資訊，伊是想要借勢。……（本件四十二輛垃圾車
    採購，你與賴隆振有合作？）賴隆振應該不算是合作，伊合
    作的對象是乙○○云云（見上揭貪污案影印卷三第13、14、
    22頁），固一再強調其就本件採購案件之圍標，與被告乙○
    ○間之合作關係，及確有與底盤商談妥配合圍標之情事，嗣
    於本院本審審理時亦證稱：42輛垃圾車採購案就是伊跟乙○
    ○一人做一半，伊當時認為乙○○是伊唯一的競爭對手，所
    以主動找他配合，如果他願意跟伊配合，伊願意把利潤一半
    給他。…伊要他做的部分，就是希望伊的規格部分能夠開的
    出來。伊是要他負責規格，讓我們能夠拿到這個案子云云，
    惟證人甲○○於同日審理時亦證稱：當時乙○○對這個提案
    是未置可否…只要他不破壞就好了…伊也不知道他有無幫伊
    做什麼事，但是後來規格都被修掉，很多伊希望保留的都不
    見了，表示乙○○沒有負責任，所以才會出問題云云（見本
    院本審卷），則甲○○就被告乙○○是否有意與其共同參與
    系爭垃圾車採購案，亦無法確認，以此是否得認甲○○與被
    告就系爭垃圾車採購案之圍標等不法行為有何犯意聯絡或行
    為分擔，已非無疑，且若被告就系爭垃圾車採購案之圍標等
    不法行為與甲○○間有犯意聯絡或行為分擔，並依甲○○上
    揭所述，該二紙支票係作為與乙○○與伊合作本件垃圾車採
    購標案之對價，伊跟他一人一半利潤，則被告與甲○○之間
    應屬類似合夥之關係，就系爭垃圾車標購案之利潤分配，應
    係於確定標得系爭標案後，經扣除相關成本費用後，再行結
    算應分得之一半利潤，又豈有如甲○○所述「該二張支票由
    伊於開標前七至十天左右親自交給乙○○收受」之理，而證
    人甲○○就此所述並核與事實不符，亦已如上述，是被告所
    辯並無收受系爭二紙支票，應屬事實，而堪採信，尚難僅因
    甲○○片面之指述，即認被告與甲○○間就違反政府採購法
    等犯行有犯意聯絡及行為分擔。
(五)至依林茂盛（裕佳公司經理）、劉和光（裕益公司直營部部
    長）、王德政（裕益公司直營部營業員）、黃昭彬（長源公
    司直營課長）、何金贊（五十鈴公司協理）、王建國（騰達
    公司商用車部經理）於法務部調查局台北縣調查站固均稱：
    裕益公司、裕佳公司、五十鈴公司、長源公司及騰達公司等
    五家公司，確有收到大郁公司給付面額分別為四十二萬元或
    二十一萬元支票之情（見偵字第一八四八三號卷一第486、4
    87、500、518、537、549頁），其金額恰與台中縣政府採購
    四十二輛垃圾車依每車二萬元或一萬元（甲○○允付長源公
    司之公關費）減半後之數額相當，並有票號「SJ0000000、S
    J0000000、SJ0000000、SJ0000000」、面額均42萬元、票號
    「SJ0000000」、面額21萬元之支票影本及支票流向表在卷
    可按（見偵18483號卷一第473頁），此甲○○於本院本審審
    理時亦證稱：原來是約定圍標廠商每人兩萬元，後來只給一
    萬元。... 原來參與圍標之人是伊找來的同行，伊得罪不起
    ，所以還是每個人意思意思給一萬元，但這一萬元與圍標沒
    有關係云云（見本院本審卷），然縱認甲○○就本件系爭42
    輛垃圾車採購案有與裕益公司、裕佳公司、五十鈴公司、長
    源公司及騰達公司等五家製造底盤公司達成圍標之協議，惟
    遍查卷內資料，證人林茂盛、劉和光、王德政、黃昭彬、何
    金贊、王建國等人並未指證述本案被告乙○○有與甲○○有
    何共同參與圍標之事，而上揭支票亦非由被告乙○○所提供
    ，況並無證據證明被告乙○○有提供任何綁標資料予徐照東
    或曾珠惠，而使承辦人員訂定足以排除其他廠商參與競標之
    特殊規格，實難因甲○○所供與上揭底盤公司有達成圍標協
    議等情，即遽認被告與甲○○有共同參與圍標之犯行。
(六)公訴意旨另認被告乙○○與甲○○為使執意參與投標之漢華
    環消科技股份有限公司負責人鄒李清不參與投標，而於九十
    二年八月底某日，邀約鄒李清前往「儷豪酒店」，並於席間
    共同恐嚇鄒李清不得投標，「否則大家走著瞧」，使鄒李清
    不得已只好退出投標等情，惟此為被告乙○○所堅詞否認，
    且依鄒李清於法務部調查局臺北縣調查處及偵查中均明確證
    述：伊在酒店並未見到乙○○云云（見偵卷一第453頁背面
    、第465頁），嗣於原審法院審理時亦到庭證稱：伊與乙○
    ○是同行，認識十餘年，九十二年八月底甲○○有約伊到長
    安東路「儷豪酒店」喝酒，一去後就遇到甲○○大郁公司的
    職員李敏忠，他見到伊之後就帶伊進到包廂，過一會甲○○
    就過來，伊在該店停留大約二個小時，伊在包箱內喝酒講話
    的時候，乙○○沒有到過包廂裡面，伊全程都沒有看到乙○
    ○在場…伊沒有聽過本案遭受甲○○恐嚇的部分乙○○有參
    與，依伊的認識乙○○也不會跟甲○○在一起…台中縣環保
    局四十二輛垃圾車招標案，伊有填妥標單，但是最後沒有投
    遞，因為伊當初是用羅馬尼亞廠牌的底盤，伊擔心交貨期來
    不及，因為羅馬尼亞的貨物運到土耳其再到台灣時間很久，
    而且怕太多的庫存會不划算，沒有因同業的壓力讓伊沒有參
    加投標云云（見原審卷第140至143頁），而證人甲○○於本
    院本審審理時亦證稱：伊有與鄒李清約吃飯，是伊約的云云
    ，從而鄒李清係因甲○○之邀約始至「儷豪酒店」喝酒，且
    鄒李清在該處亦未見到被告乙○○，事後亦未聽聞被告乙○
    ○有何參與恐嚇、脅迫不得投標之情事，遍查卷內亦無其他
    證據足資證明被告有參與此部分犯行，公訴意旨遽指被告與
    甲○○有共同參與恐嚇鄒李清不得參與投標之犯行，亦屬無
    據。
六、綜上所述，並無證據足資證明被告確有於上開時地參與系爭
    42輛垃圾車採購案之綁標或圍標事宜，且查無何積極證據足
    資證明被告有邀約鄒李清至「儷豪酒店」，並於酒店內對鄒
    李清為恐嚇不得參與投標之犯行，則被告乙○○所辯並無公
    訴人所指上開違反政府採購法等犯行云云，應堪採信。被告
    犯罪尚屬不能證明，原審因而以不能證明被告犯罪而為無罪
    之諭知，經核並無不合。檢察官上訴意旨略以：（一）本件
    綁標除限定施作方法外，另曾就交車期限為不合理限制，二
    者結合，會使投標之廠商卻步而不為投標。而系爭採購案之
    經辦人員係依被告乙○○之要求，始訂定如此不當之限制，
    用以使其他廠商無法投標，被告乙○○涉有違反政府採購法
    之不法情事甚明。（二）又被告乙○○縱未親自對鄒李清施
    強暴脅迫之行為，惟被告只須與甲○○間有犯意聯絡之事前
    合謀即足以成立，並不以在場親自實施為必要，而案發當天
    鄒李清係因被告乙○○之邀約始前往「儷豪酒店」，且於酒
    店內遭甲○○恐嚇不得投標，顯見被告乙○○與甲○○有共
    同對鄒李清恐嚇不得參與投標之犯行，而指摘原審判決被告
    無罪係屬不當，惟此依上所述，均難認有理由，應予駁回。
據上論斷，應依刑事訴訟法第368條，判決如主文。
本案經檢察官沈世箴到庭執行職務。
中    華    民    國    99    年    7    月    20    日
                  刑事第八庭審判長法  官  張傳栗
                                  法  官  陳春秋
                                  法  官  蔡光治
以上正本證明與原本無異。
檢察官如不服本判決，應於收受送達後十日內向本院提出上訴書
狀，其未敘述上訴之理由者並得於提起上訴後十日內向本院補提
理由書（均須按他造當事人之人數附繕本）。「切勿逕送上級法
院」。
                                  書記官  吳玉華
中    華    民    國    99    年    7     月    20    日

司法院資訊處製作；財團法人民間司法改革基金會備份。
